最  高  行  政  法  院  判  決
109年度年上字第185號
上  訴  人  交通部                                   
代  表  人  王國材              
訴訟代理人  陳亭君              
被 上訴 人  中國青年救國團

代  表  人  吳清基              
上列當事人間公職人員年資併社團專職人員年資計發退離給與處
理條例事件，上訴人對於中華民國109年6月11日臺北高等行政法
院108年度年訴字第1037號判決，提起上訴，關於原判決不利於
上訴人部分，本院判決如下：
    主  文
原判決主文第一項、第二項及訴訟費用均廢棄，發回臺北高等行
政法院。
    理  由
一、上訴人之代表人已由林佳龍變更為王國材，茲據新任代表人
    具狀聲明承受訴訟，核無不合，應予准許。　　
二、訴外人楊Ｏ為中華電信股份有限公司臺灣北區電信分公司（
    下稱北區電信分公司）ＯＯ營運處員工，前經北區電信分公司
    依「交通部所屬郵電事業人員退休規則」及「中華電信股份
    有限公司專案離退人員處理要點」規定，以民國90年12月20
    日北人二字第90A3070513號函核定自91年1月1日退休生效，
    退休年資30年（含62年1月至68年6月任職被上訴人年資6年6
    個月，上開任職被上訴人年資部分下稱系爭年資），並核給
    一次退休金新臺幣（下同）1,144,825元、加發給與獎金569
    ,702元及每月退休金29,766元。後來公職人員年資併社團專
    職人員年資計發退離給與處理條例（下稱社團年資處理條例
    ）於106年5月10日制定公布，同月12日施行。上訴人依社團
    年資處理條例第4條規定，以107年5月8日交人字第10750049
    22號函扣除楊Ｏ任職被上訴人之系爭年資，重新核計其退休
    年資為23年，每月退休金28,618元，並自107年5月12日起，
    改依重行核計的退離給與發給（下稱重新審定函）。上訴人
    再依社團年資處理條例第5條規定及重新審定函結果，以107
    年5月11日交人字第1075006277號函，命被上訴人於107年8
    月10日前返還楊Ｏ自退休生效日起至107年5月11日止溢領的
    月退休金960,997元（下稱原處分）。被上訴人不服，於繳
    納960,997元後，循序提起本件行政訴訟，並聲明：⒈撤銷訴
    願決定及原處分。⒉上訴人應給付被上訴人960,997元及自起
    訴狀繕本送達翌日起至清償日止按年息5%計算之利息。經臺
    北高等行政法院（下稱原審）108年度年訴字第1037號（下
    稱原判決）撤銷訴願決定及原處分（主文第1項），命上訴
    人應給付被上訴人960,997元（主文第2項），並駁回被上訴
    人其餘之訴（主文第3項），訴訟費用由上訴人負擔（主文
    第4項）。上訴人就原判決提起上訴（關於上訴人就原判決
    有利於其部分〈即原判決主文第3項〉，本院另為裁定）。
三、被上訴人起訴之主張、上訴人於原審之答辯及聲明，均引用
    原判決所載。
四、原判決為上訴人不利之判決部分，係以：
  ㈠社團年資處理條例經106年5月10日總統令制定公布，自公布
    日施行，依中央法規標準法第13條規定，應自106年5月12日
    起生效。是社團年資處理條例第5條第1項前段所規定「1年
    內」，即核發機關應於107年5月11日前，以書面處分令返還
    ，並合法送達於受處分相對人，處分始生效力。再依社團年
    資處理條例第7條規定及其立法討論過程可知，上述「1年內
    」之書面追繳期間，係屬該條例特別規定之時效期間，故逾
    此期間，其公法上之請求權即罹於時效而當然消滅。
  ㈡原處分於107年5月14日始合法送達被上訴人，故原處分對被
    上訴人發生效力時，已逾107年5月11日，已經超過請求權時
    效的1年期間，依行政程序法第131條第2項規定，請求權因
    時效完成而當然消滅，上訴人即無以原處分向被上訴人追繳
    返還的權限，原處分應屬違法。被上訴人訴請撤銷原處分，
    應予准許。被上訴人另依公法上不當得利的法律關係，合併
    提起行政訴訟法第8條規定的一般給付訴訟，請求上訴人返
    還其已繳納的960,997元，亦屬有據。
五、上訴意旨略以：
  ㈠社團年資處理條例第5條第1項所定1年期限，與消滅時效之立
    法體例未合，且亦未於立法理由詳述短期時效之理由，非屬
    短期消滅時效規定，而僅係督促核發機關儘速辦理追繳溢領
    退離給與之訓示規定。原判決逕認依據社團年資處理條例第
    7條規定，排除現行法律有關權利行使期間之規定，進而認
    定同條例第5條第1項規定「應由核發機關自本條例施行後一
    年內…返還之」，係公法上請求權時效特別規定，顯然不顧
    社團年資處理條例之體系、立法沿革及其目的，而有判決適
    用法律不當之違法。
  ㈡縱退步言，社團年資處理條例第5條第1項規定之1年期間屬於
    時效規定，其時效起算點應自前階段核發機關重行核計完成
    開始起算，而非一概限定支給機關必須於1年內完成追繳，
    是原判決就此主張罹於時效，顯與公（政）務人員退休撫卹
    制度及時效起算制度有違，而有判決適用法律不當之違法。
    是原判決實存有諸多判決適用法規違憲、不當或判決不備理
    由之判決違背法令事由，應予廢棄。
六、本院查：
  ㈠社團年資處理條例第5條第1項：「依前條規定重行核計退離
    給與後，有溢領退離給與者，應由核發機關自本條例施行後
    1年內，依下列規定以書面處分令領受人或其經採認之社團
    專職年資所屬社團返還之：……。」之「1年」期間，其性質
    為特別規定之公法上請求權時效？或訓示規定？業經本院大
    法庭就該法律爭議，認上開規定「1年」並非消滅時效之規
    定，應解為係就促請作成處分作業時間之訓示規定，作成本
    院110年度大字第1號裁定在案，此為本院統一之法律見解。
    從而，原判決以社團年資處理條例第5條第1項之「1年」期
    間，其性質為特別規定之公法上請求權時效，據此為不利上
    訴人之判決，自有判決適用法規不當之違法，上訴意旨執以
    指摘，為有理由。
  ㈡「行政法院應依職權調查事實關係，不受當事人主張之拘束
    。」「行政法院於撤銷訴訟，應依職權調查證據……」「行政
    法院為裁判時，應斟酌全辯論意旨及調查證據之結果，依論
    理法則及經驗法則判斷事實之真偽；……得心證之理由，應記
    明於判決。」為行政訴訟法第125條第1項、第133條、第189
    條所規定。行政訴訟之第一審屬事實審，而行政訴訟通常事
    件之第一審為高等行政法院，故關於行政訴訟通常事件之事
    實認定及證據調查事項，應由高等行政法院依職權查明為裁
    判基礎之事實關係，以作成實體裁判，並將得心證之理由記
    明於判決。如未盡職權調查義務，亦未說明理由，即有不適
    用行政訴訟法第125條第1項、第133條之應依職權調查規定
    之違法。
  ㈢經查，本件上訴人係依社團年資處理條例第5條規定及重新審
    定函，以原處分命被上訴人於107年8月10日前返還楊Ｏ自退
    休生效日起至107年5月11日止溢領的月退休金960,997元。
    查原處分所依憑之重新審定函，係扣除系爭年資後，重新核
    計楊Ｏ之退休年資及退休金給與；則楊Ｏ應予扣除而不得採計
    為退休年資者，是否即為重新審定函所指之系爭年資？據此
    重行核計退離給與後，楊Ｏ所溢領之月退休金，是否即為原
    處分所載應繳回之960,997元？原審就此未盡職權調查義務
    ，而此影響上訴人據以計算楊Ｏ自退休生效日起，至107年5
    月11日止所溢領之月退休金，而令被上訴人返還960,997元
    之原處分事實基礎，自有調查事實及證據之必要。
　㈣綜上所述，原判決主文第1項、第2項既有上述違背法令情事
    ，且影響判決結果，上訴意旨求予廢棄，即有理由。又因本
    件事實有由原審再為調查審認之必要，本院尚無從自為判決
    ，爰將原判決主文第1項、第2項及訴訟費用均廢棄，發回原
    審更為適法之裁判。
七、據上論結，本件上訴為有理由。依行政訴訟法第256條第1項
    、第260條第1項，判決如主文。　
中　　華　　民　　國　　110 　年　　11　　月　　11　　日
                    最高行政法院第一庭
                        審判長法   官  侯  東  昇　
                              法   官　王  碧  芳
                              法   官　簡  慧  娟
                              法   官　蔡  紹  良
                              法   官　鍾  啟  煌

以  上  正  本  證  明  與  原  本  無  異
中　　華　　民　　國　　110 　年　　11　　月　　11　　日
                              書 記 官 蔡  宜  婷